臺灣宜蘭地方法院刑事判決　　　　　　　 99年度重訴字第6號
公　訴　人　臺灣宜蘭地方法院檢察署檢察官
被　　　告　張謨榮
選任辯護人　簡坤山律師
上列被告因強盜等案件，經檢察官提起公訴（99年度偵緝字第
329號），本院判決如下：
    主  文
張謨榮共同犯攜帶兇器強盜罪，處有期徒刑捌年。
    事  實
一、張謨榮與甲女（代號：990428，姓名年籍詳卷）前曾在同一
    家酒店工作，張謨榮當時擔任經理，甲女則擔任帶班小姐，
    二人先後離職。詎張謨榮竟與姓名年籍均不詳之成年男子基
    於共同剝奪他人行動自由及意圖為自己不法所有之強盜犯意
    聯絡，於民國85年10月4日，由張謨榮以介紹酒店小姐至甲
    女上班之小上海酒店上班為由，電話邀約甲女於同日下午4
    、5時許，在台北市西門町黃金海西餐廳見面，碰面後，同
    日晚間7時許，張謨榮即誆稱要甲女陪同前往租房供上班小
    姐居住，甲女因不知張謨榮之不法目的而同意後，即與張謨
    榮一起搭乘該不詳成年男子所駕駛之不詳車號計程車，從西
    門町經過華江橋往新北市方向行駛，過橋後，張謨榮即以事
    先預備足以對人之生命、身體造成危險的短刀架在同坐後座
    的甲女頸部，再以預先準備的安眠藥摻入康貝特瓶裝液體內
    ，強灌甲女飲用，以此剝奪甲女行動自由並至使甲女不能抗
    拒後，強行搜刮甲女皮包內之現金新台幣（下同）5萬元及
    台北區中小企業銀行景美分行、合作金庫提款卡各1張，並
    逼問出上開提款卡密碼後，再將之載往新北市○○區○○路
    張謨榮承租之某公寓二樓租處，甲女此時因藥物作用全身癱
    瘓處於不能抗拒之狀態。嗣於85年10月5日上午7時許，甲女
    趁藥力退去意識清楚之際，即以要向家人交代行蹤，否則隔
    夜不歸家人會報警為由，要求張謨榮讓其與家人聯絡，張謨
    榮同意後，甲女即在電話內對乙女（代號990428A，姓名年
    籍詳卷）表示收取會錢以及央託乙女帶甲女小孩上學等生活
    瑣事，通話中，乙女警覺甲女有異，乃連續三次詢問甲女所
    在位置以及是否要報警等語，甲女則因張謨榮在旁不敢明白
    回答，僅連續三次簡略回答「對」即掛斷電話，乙女在聯絡
    甲女友人均不知甲女去向後隨即報警。迄於85年10月5日下
    午1時許，該不詳成年男子即持甲女提款卡前往自動櫃員機
    領款，自台北中小企業銀行景美分行分別提領2千元、1萬8
    千元，合作金庫則因故無法提領，提款返回後，再將2張提
    款卡放回甲女衣服口袋，所得款項則由被告與該不詳成年男
    子朋分花用一空。迨至85年10月5日晚間，張謨榮即與該不
    詳成年男子駕駛前開計程車將甲女載至新北市三峽區某處放
    下甲女，至此甲女始回復行動自由，並於同日晚上10時45分
    返回住處。
二、案經甲女訴由臺北縣警察局移送臺灣板橋地方法院檢察署檢
    察官呈請臺灣高等法院檢察署檢察長令轉臺灣宜蘭地方法院
    檢察署檢察官偵查起訴。
    理  由
壹、證據能力部分：
一、按被告以外之人於審判外之言詞或書面陳述，除法律有規定
    者外，不得作為證據，刑事訴訟法第159條第1項定有明文。
    查證人甲女（代號990428）及乙女（代號990428A）於警詢
    中之陳述，均屬於被告以外之人於審判外之陳述，辯護人並
    已否認上開陳述之證據能力，復查無刑事訴訟法第159條之2
    至第159條之5例外得為證據之情形，依上開法條規定，上開
    證人於警詢中之陳述，均無證據能力。復按證人依法應具結
    而未具結者，其證言，不得作為證據，為刑事訴訟法第158
    條之3所明定，其立法理由乃在擔保該證言，係據實陳述或
    公正誠實之可信性，故未依法具結者，依證據絕對排除法則
    ，當然無證據能力，而不得作為證據，本案證人乙女經檢察
    官於86年1月20日以證人身分傳喚到庭作證時並未依法具結
    ，依上開法條規定，應認乙女上開證述無證據能力。
二、次按被告以外之人於偵查中向檢察官所為之陳述，除顯有不
    可信之情況者外，得為證據，刑事訴訟法第159條之1第2項
    定有明文，已揭示被告以外之人於偵查中向檢察官所為之陳
    述，原則上有證據能力，僅於顯有不可信之情況者，始例外
    否定其得為證據。是被告如未主張並釋明顯有不可信之情況
    時，檢察官自無須再就無該例外情形為舉證，法院亦無庸在
    判決中為無益之說明。換言之，法院僅在被告主張並釋明有
    「不可信之情況」時，始應就有無該例外情形，為調查審認
    。又上開規定，考其立法意旨，係以刑事訴訟法規定檢察官
    代表國家偵查犯罪、實施公訴，依法其有訊問被告、證人及
    鑑定人之職權，證人、鑑定人且須具結，而實務運作時，偵
    查中檢察官向被告以外之人所取得之陳述，原則上均能遵守
    法律規定，不致違法取供，其可信性極高，為兼顧理論與實
    務，爰於第159條之1第2項明定被告以外之人於偵查中向檢
    察官所為之陳述，除顯有不可信之情況者外，得為證據（參
    考刑事訴訟法第159條之1立法理由）。至於同法第248條第1
    項前段所規定，檢察官「訊問證人、鑑定人時，如被告在場
    者，被告得親自詰問」，係指「如被告在場者」，始發生「
    被告得親自詰問」情形。又同法條第2項前段雖規定，「預
    料證人、鑑定人於審判時不能訊問者，應命被告在場」，惟
    其但書復規定，「但恐證人、鑑定人於被告前不能自由陳述
    者，不在此限」。故依現行法，並未強行規定檢察官必須待
    被告在場，始得訊問證人、鑑定人，自不發生在偵查中應行
    交互詰問之問題。依上所述，被告以外之人在檢察官偵查中
    依法具結所為之陳述，除顯有不可信之情況者外，於審判中
    依刑事訴訟法第165條第1項規定合法調查者，即得為證據（
    最高法院100年度台上字第2948號判決意旨參照），是辯護
    人既未釋明甲女、乙女於偵查中之證述有何「顯有不可信之
    情況」，依上開說明，甲女、乙女（除86年1月20日證詞外
    ）於偵查中之證述，自均具有證據能力。
三、又按被告以外之人於審判外之陳述，雖不符前4條之規定，
    而經當事人於審判程式同意作為證據，法院審酌該言詞陳述
    或書面陳述作成時之情況，認為適當者，亦得為證據，刑事
    訴訟法第159條之5第1項定有明文。查本判決下列所引用之
    各該被告以外之人於審判外之陳述及文書，雖屬傳聞證據，
    均經當事人於法院準備程序及審判期日中表示無意見而不予
    爭執，且迄至本院言詞辯論終結前亦未再聲明異議，本院審
    酌此等證據資料製作時之情況，尚無違法不當及證明力明顯
    過低之瑕疵，亦認為以之作為證據應屬適當，故揆諸前開規
    定，爰逕依刑事訴訟法第159條之5規定，認前揭證據資料均
    例外有證據能力。
貳、實體部分：
一、訊據被告除否認有強取甲女皮包現金5萬元，並與辯護人均
    辯稱現金5萬元僅有甲女之空泛指訴，不足採信外，其餘均
    供承不諱，核與證人甲女、乙女證述情節相符，並有台北區
    中小企業銀行活期儲蓄存款存摺交易明細表在卷可稽（臺灣
    板橋地方法院86年度偵字第818號卷【下稱偵卷】第12至14
    頁），被告上揭自白與事實相符，堪信為真實。本案事證明
    確，被告犯行堪以認定。至被告雖否認強取甲女皮包現金部
    分，惟此部分已據證人甲女於偵查、審理時證稱現金5萬元
    係伊向他人收取之會錢放在皮包內，而為被告連同提款卡一
    起搜刮奪取等語在卷（偵卷第23頁、同檢察署99年度偵緝字
    第1155號卷【下稱偵緝卷】第35頁，本院卷第61、62頁），
    參諸甲女於本院審理時表明不對被告提起民事賠償等語，甲
    女實無理由虛構皮包內現金5萬元為被告一併搜刮之事實，
    是甲女上開證述應足採信，被告及辯護人所辯，尚無可採，
    被告犯行，已足認定，應予依法論科。
二、按被告行為後，94年2月2日修正公布之刑法，已於95年7月1
    日施行，修正施行之刑法第2條第1項規定：「行為後法律有
    變更者，適用行為時之法律。但行為後之法律有利於行為人
    者，適用最有利於行為人之法律。」，係規範行為後法律變
    更所生新舊法律比較適用之準據法，於新法施行後，自應適
    用新法第2條第1項之規定，為「從舊從輕」之比較；又比較
    新舊法時，應就罪刑有關之共犯、未遂犯、想像競合犯、牽
    連犯、連續犯、結合犯，以及累犯加重、自首減輕暨其他法
    定加減原因（如身分加減）與加減比例等一切情形，本於統
    一性及整體性原則，綜其全部罪刑之結果而為比較（最高法
    院95年度第8次刑事庭會議決議參照）。經查：
  (一)刑法第55條後段牽連犯之規定，業於94年1月7日修正公布刪
    除，並於95年7月1日施行，則被告之犯行，因行為後新法業
    已刪除牽連犯之規定，此刪除雖非犯罪構成要件之變更，但
    顯已影響行為人刑罰之法律效果，自屬法律有變更，依刑法
    第2條第1項規定，比較新舊法結果，仍應適用較有利於被告
    之行為時法律即舊法論以牽連犯。
  (二)按修正前刑法第28條規定：「二人以上共同實施犯罪之行為
    者，皆為正犯。」修正後則規定為：「二人以上共同實行犯
    罪之行為者，皆為正犯。」此一修法旨在排除陰謀共同正犯
    及預備共同正犯，以限縮共同正犯之成立要件，惟本件被告
    與不詳姓名之成年男子二人，就上開犯行部分，非屬陰謀共
    同正犯及預備共同正犯之範疇，渠等具有犯意聯絡及行為分
    擔，不論新法或舊法，均應論以共同正犯，是修法後之規定
    並無較有利於被告之情形。
  (三)刑法第302條第1項之剝奪他人行動自由罪並不在此次修法之
    範圍，其法定刑仍維持五年以下有期徒刑、拘役或三百元以
    下罰金。然因刑法第33條第5款已由原先：「罰金：一元以
    上」修正為：「罰金：新臺幣一千元以上，以百元計算之」
    ，且刑法施行法第1條之1亦規定：「中華民國九十四年一月
    七日刑法修正施行後，刑法分則編所定罰金之貨幣單位為新
    臺幣。九十四年一月七日刑法修正時，刑法分則編未修正之
    條文定有罰金者，自九十四年一月七日刑法修正施行後，就
    其所定數額提高為三十倍。但七十二年六月二十六日至九十
    四年一月七日新增或修正之條文，就其所定數額提高為三倍
    」，是刑法第302條第1項之剝奪他人行動自由罪，其所得科
    處之罰金刑已因刑法第33條第5款之修正而變更為最高新臺
    幣九千元，最低新臺幣一千元。依被告行為時之刑罰法律，
    即罰金罰鍰提高標準條例第1條前段提高倍數10倍及修正前
    刑法第33條第5款罰金最低額以銀元1元計算之規定，上開剝
    奪行動自由罪所得科處之罰金刑最高為銀元三千元即新臺幣
    九千元，最低為銀元一元即新臺幣三元。經新、舊法比較適
    用結果，修正後之新法並無較有利於被告之情形，爰依刑法
    第2條第1項前段適用修正前刑法第302條第1項。
  (四)被告為本案強盜犯行之際，原應成立其行為時尚屬有效施行
    之懲治盜匪條例第5條第1項第1款之強盜罪，惟該條例業已
    於91年1月30日經公布廢止，刑法強盜罪等條文亦同時修正
    ，而該條例於廢止前係有效之法律，並非溯及失效，且舊刑
    法第330條在該條例有效期間內已停止其效力，亦即被告行
    為時之適用法律為該條例。經比較懲治盜匪條例與修正後刑
    法第330條之規定，以修正後刑法有利於被告，自應適用修
    正後刑法之規定。
三、核被告所為，係犯修正前刑法第302條第1項剝奪他人行動自
    由罪，修正後刑法第330條第1項加重強盜罪。被告與不詳姓
    名成年男子間，就上開犯行有犯意聯絡及行為分擔，應論以
    共同正犯。被告所犯加重強盜罪與妨害自由間，有方法結果
    之牽連關係，應從一重之加重強盜罪論處。公訴意旨認被告
    所為，係犯刑法第332條第2項第2款之犯強盜罪而強制性交
    罪，容有誤會，惟其起訴之基本事實相同，本院自應予以審
    理，並變更其起訴法條。爰審酌被告犯後拒不到案，且犯罪
    所生危害至大，以及犯罪之手段、犯後態度等一切情狀，量
    處如主文所示之刑，以示懲儆。作案使用之短刀1支，雖係
    被告所有供本件犯罪所用之物，惟已經被告丟棄滅失，業據
    被告供承在卷，爰不諭知沒收。又被告為加重強盜犯行後，
    尚有一段期間拘禁甲女剝奪其行動自由之犯行，被告顯非以
    控制甲女行動自由之方法為實行強盜行為，辯護人認上開二
    罪間為吸收關係，僅論強盜罪等語，尚有未洽，併予敘明。
    又被告行為後，中華民國九十六年罪犯減刑條例於96年7月
    16日施行，惟依該條例第5條規定：「本條例施行前，經通
    緝而未於96年12月31日以前自動歸案接受偵查、審判或執行
    者，不得依本條例減刑。」。查被告係於上開減刑條例施行
    前之86年3月3日經發布通緝，且於99年4月18日始經警緝獲
    ，有臺灣板橋地方法院檢察署通緝書及臺北縣政府警察局蘆
    洲分局通緝案件移送書在卷可憑，是依該條例第5條之規定
    ，自不得減刑，附此敘明。
四、不另為無罪諭知之部分：
  (一)公訴意旨另以：85年10月5日凌晨4點左右，被告與該不詳姓
    名成年男子二人動手綑綁甲女的雙腳，甲女因而驚醒，該不
    詳男子要甲女脫光衣服，被告在旁幫腔「妳就自己脫吧，否
    則我老大生氣後，妳也一樣」，甲女攝於淫威而將衣物脫到
    只剩內褲及絲襪。隨後，該不詳男子將其一隻手與甲女的一
    隻手綁在一起，將甲女塞在床鋪下，身上蓋一條薄棉被，該
    不詳男子要求甲女望著他，該不詳男子並用手及身體在甲女
    身上猥褻一陣子才停止。同日下午15時左右，該不詳男子返
    回後，向甲女說「預定18時30分放伊回去」，又拿了一瓶摻
    有藥物之康貝特要甲女喝下，甲女喝了一兩口入肚，其餘吐
    在枕頭上。晚上7時30分許，被告將甲女叫醒，並叫該不詳
    男子去牽車，被告趁該不詳男子不在屋內的時候，對甲女恐
    嚇稱：「伊老大回來後，為了怕甲女報警，會拍甲女的裸照
    ，強姦甲女，如果甲女報案，就要將甲女的裸照貼在女兒的
    學校附近及甲女上班地點，讓甲女無臉見人，而如果甲女願
    意合作（甲女跟張謨榮性交），就不會這樣。」，甲女雖未
    答應，被告仍然強行脫掉甲女身上僅穿的內褲，在甲女因安
    眠藥效力發作、受被告恐嚇威脅致無法抗拒之下，被告以其
    陽具插入甲女陰道內強姦得逞。因認被告此部分涉犯刑法第
    221條第1項強制性交犯行云云。
  (二)按犯罪事實應依證據認定之，無證據不得認定犯罪事實，刑
    事訴訟法第154條第2項定有明文。又按被害人就被害經過所
    為之陳述，或告訴人之指訴，其目的均在以使被告受刑事訴
    追處罰，與被告處於絕對相反之立場，渠陳述或不免渲染、
    誇大。是被害人或告訴人縱立於證人地位具結而為指證、陳
    述，其供述證據之證明力仍較與被告無利害關係之一般證人
    之陳述為薄弱。從而，被害人與告訴人就被害經過之指陳，
    為目的，是以告訴人之指訴為證據方法，除其除須無瑕疵可
    指，且應就其他方面調查又與事實相符，亦即仍應調查其他
    補強證據以擔保其指證、陳述確有相當之真實性，而為通常
    一般人均不致有所懷疑者，始得採為論罪科刑之依據，非謂
    被害人或告訴人已踐行人證之調查程序，即得恝置其他補強
    證據不論，逕以其指證、陳述作為有罪判決之唯一證據（最
    高法院95年台上字第6017號判決參照）。
  (三)公訴意旨認被告涉有強制性交犯行，無非係以(1)被告承認有
    與甲女發生性行為；(2)甲Ａ女於偵查之指訴、證述，資為論
    據。惟訊據被告堅決否認有上開犯行，辯稱：伊並未將甲女
    綑綁在床舖下由該不詳男子撫摸甲女，亦未恐嚇甲女要拍其
    裸照公布，更未在上開住處房間對甲女強制性交等語。
  (四)經查，被告於警詢及偵查中並未供承有在公訴人所指之上開
    處所房間對甲女實行強制性交犯行，有被告警詢、偵查筆錄
    在卷可佐，而甲女於審理中證稱伊返家隔日報案之後，警察
    到伊住處製作筆錄，伊即將被告體液交給警察等語在卷（本
    院卷第68頁），惟經本院函查被告體液鑑定資料，據函覆稱
    ：該案係新北市政府警察局於85年12月27日以北警刑肅字第
    143177號刑事案件移送書移請臺灣板橋地方法院檢察署偵辦
    ，經查詢本局檔案室，該檔案已逾公文保存年限，偵查卷宗
    已銷燬等語，有新北市政府警察局刑事警察大隊100年8月3
    日新北警刑七字第1000003407號函在卷可參（本院卷第88頁
    ）。且查臺灣板橋地方法院檢察署86年度偵字第818號卷，
    並無關於甲女被強制性交之任何文書證據可資佐證。是公訴
    意旨所指被告上開強制性交犯行，除甲女指證外，別無其他
    積極證據足憑。又查甲女於審理中證稱並無印象被告有對伊
    恐嚇稱要拍伊裸照並貼在伊女學校附近及伊上班地點等語，
    復證稱被告係對伊恐嚇稱該不詳成年男子在外面，要甲女不
    要反抗，否則要與該不詳男子對甲女輪姦，而趁甲女當時全
    身無力之際加以姦淫等語在卷。惟此與甲女於偵查中指稱係
    要將甲女裸照貼在伊女學校附近及伊上班地點，前後已有不
    一。再者，甲女迭次指稱伊當時全身無力無法抗拒等語，則
    依甲女所言，被告要對甲女強制性交本無須出言恐嚇或假借
    任何理由，是甲女指訴尚有瑕疵，而此部分除甲女單一指訴
    外，復無其他積極證據足資佐證被告確有此部分犯行，自不
    得僅憑甲女有瑕疵之指訴，即認定被告有起訴意旨所指對甲
    女為強制性交之犯行，惟因此部分與前揭有罪部分，公訴意
    旨認係實質上一罪之結合犯關係，爰不另為無罪之諭知。至
    被告於偵查、審理時雖供承其與該不詳成年男子以上開計程
    車送甲女回家途中繞到新北市鶯歌地區某不詳空地之際，在
    車上有在甲女陰道口磨蹭，但因其有性功能障礙無法插入，
    後來就在甲女陰道外射精等語在卷，惟甲女於偵查、審理時
    前後均指證被告係在上開住處房間內對伊實行強制性交犯行
    ，並無在計程車上對伊強制性交等語在卷，是此部分與甲女
    指證被告強制性交犯行之地點顯然不同，不得以此作為在上
    開住處房間強制性交之補強證據，且被告此部分之自白，復
    無其他積極證據足資佐證，自不得以被告之自白，作為有罪
    判決之唯一證據，併予敘明。
據上論斷，應依刑事訴訟法第299條第1項前段、第300條，修正
前刑法第302條第1項、第28條、第55條後段，刑法第2條第1項、
第330條第1項，判決如主文。
本案經檢察官王清白到庭執行職務。
中    華    民    國    100   年     9     月    2    日
                  刑事第四庭審判長法  官  林楨森  
                                  法  官  辜漢忠
                                  法  官  陳雪玉
以上正本證明與原本無異。
如不服本判決應於收受送達後十日內向本院提出上訴書狀，並應
敘述具體理由；其未敘述上述理由者，應於上訴期間屆滿後二十
日內向本院補提理由書(均須按他造當事人之人數附繕本)「切勿
逕送上級法院」。
                                  書記官  劉晨輝
中    華    民    國   100    年    9     月    2     日
附錄本案論罪科刑法條：
（修正前）中華民國刑法第302條
（剝奪他人行動自由罪）
私行拘禁或以其他非法方法，剝奪人之行動自由者，處5年以下
有期徒刑、拘役或3百元以下罰金。
因而致人於死者，處無期徒刑或7年以上有期徒刑，致重傷者，
處3年以上10年以下有期徒刑。
第1項之未遂犯罰之。

中華民國刑法第330條
（加重強盜罪）
犯強盜罪而有第321條第1項各款情形之一者，處7年以上有期徒
刑。
前項之未遂犯罰之。

中華民國刑法第321條
（加重竊盜罪）
犯竊盜罪而有下列情形之一者，處6月以上、5年以下有期徒刑，
得併科新臺幣10萬元以下罰金：
一、侵入住宅或有人居住之建築物、船艦或隱匿其內而犯之者。
二、毀越門扇、牆垣或其他安全設備而犯之者。
三、攜帶兇器而犯之者。
四、結夥三人以上而犯之者。
五、乘火災、水災或其他災害之際而犯之者。
六、在車站、埠頭、航空站或其他供水、陸、空公眾運輸之舟、
    車、航空機內而犯之者。
前項之未遂犯罰之。